【裁判字號】    99,上,991
【裁判日期】    991101
【裁判案由】    分割共有物
【裁判全文】
臺灣高等法院民事判決                   99年度上字第991號
上  訴  人  丙○○
被上訴人    乙○○
            甲○○
            庚○○
            己○○
            壬○○
            戊○○
            辛○○
            丁○○
上列當事人間分割共有物事件，上訴人對於中華民國99年7月13
日臺灣臺北地方法院99年度訴字第1687號第一審判決提起上訴，
經本院判決如下：
    主  文
原判決廢棄，發回臺灣臺北地方法院。
    事  實  及  理  由
一、按第一審之訴訟程序有重大之瑕疵者，第二審法院得廢棄原
    判決，而將該事件發回原法院。但以因維持審級制度認為必
    要時為限；該判決得不經言詞辯論為之，民事訴訟法第451
    條第1項、第453條分別定有明文。所謂第一審之訴訟程序有
    重大之瑕疵因維持審級制度認為必要，而得將該事件發回原
    法院者，係指第一審違背訴訟程序之規定，其違背與判決內
    容有因果關係，或因訴訟程序違背規定，不適於為第二審辯
    論及裁判之基礎而言（最高法院92年度台上字第423號裁判
    意旨參照）。復按民事訴訟法第199條第2項規定，審判長應
    向當事人發問或曉諭，令其陳述事實、聲明證據，或為其他
    必要之聲明及陳述，其所聲明及陳述有不明瞭或不完足者，
    應令其敘明或補充，此為審判長（或獨任法官）因定訴訟關
    係之闡明權，同時並為其義務，故審判長對於訴訟關係未盡
    此項必要之處置，違背闡明之義務者，其訴訟程序即有重大
    瑕疵，而基此所為之判決，亦屬違背法令（最高法院43年台
    上字第12號判例意旨參照）。
二、本件上訴人於原審以起訴狀主張：伊父親申聰明於民國76年
    4月12日過世，被上訴人丁○○曾辦理共有「遺產」完竣。
    伊母則於93年5月15日過世，迄今「遺產分割」尚未完成，
    丁○○曾委託代書通知「遺產分割」協議，惟因無法召集各
    繼承人而協議不成立。伊另委託代書辦理「分割遺產」協商
    ，惟各繼承人均未前來開會，爰依民法第823條、第824條規
    定提起分割共有物訴訟等語。並聲明：(一)坐落臺北市○○區
    ○○段2小段188地號土地應分割為上訴人、被上訴人乙○○
    應有部分各4113/40000、被上訴人甲○○、庚○○、己○○
    、壬○○應有部分各4113/160000、被上訴人戊○○、辛○
    ○應有部分各4113/80000。(二)坐落臺北市○○區○○段2小
    段188-1地號土地應分割為上訴人、被上訴人乙○○應有部
    分各1/12、被上訴人甲○○、庚○○、己○○、壬○○應有
    部分各1/48、被上訴人戊○○、辛○○應有部分各1/24。(三)
    門牌號碼臺北市○○路○段34巷14號3樓建物分割為被上訴
    人甲○○、庚○○、己○○、壬○○應有部分各為1/4。(四)
    門牌號碼臺北市○○路○段34巷14之1號3樓建物由上訴人全
    部取得。(五)門牌號碼臺北市○○路○段34巷14號2樓之建物
    由被上訴人乙○○全部取得。
三、經查，上訴人起訴狀內已迭次載明「遺產分割」意旨，且依
    其聲明，亦似為遺產分割之聲明，上訴人求命為判決分割之
    土地、建物，亦為因繼承關係而處於公同共有狀態（見原審
    98年度司北調字第274號卷第30-43頁）。雖上訴人主張依民
    法第823條、824條提起分割共有物訴訟。惟此等不完足或不
    明瞭之處，依前揭法文規定，審判長即應向上訴人發問或曉
    諭，令其陳述事實，並為其他必要之聲明及陳述，或令其敘
    明或補充，始屬為是。原審審判長並未就此行使闡明權，核
    為違背闡明之義務，是其訴訟程序即有重大瑕疵。原審基此
    認上訴人請求分割共有物之訴，為無理由，以判決駁回其訴
    ，是其所為之判決，自屬違背法令。又上訴人經本院依前揭
    法文規定，行使闡明權後，乃表明係提起分割遺產訴訟（見
    本院卷第54頁背面）。果是如此，原審就有關分割遺產部分
    ，悉未調查、審酌，故原審因前揭訴訟程序違背規定，已不
    適於為第二審辯論及裁判之基礎。且上訴人及被上訴人乙○
    ○並已向本院陳明，同意原審法院更為審理之表示（見本院
    卷第55頁），亦即不願意由本院自為判決。本件為維持審級
    制度，自有將本件發回原審法院更為裁判之必要。上訴意旨
    雖未執以指摘，然原判決之訴訟程序既有重大瑕疵，為維持
    審級制度，爰由本院不經言詞辯論，將原判決廢棄，發回原
    審法院重新審理，俾為適法。
四、據上論結，本件上訴為有理由，依民事訴訟法第451條第1項
    、第453條，判決如主文。
中    華    民    國    99    年    11    月    1     日
                  民事第十九庭
                        審判長法  官  張  蘭
                              法  官  黃莉雲
                              法  官  王漢章
正本係照原本作成。
如不服本判決，應於收受送達後20日內向本院提出上訴書狀，其
未表明上訴理由者，應於提出上訴後20日內向本院補提理由書狀
（均須按他造當事人之人數附繕本）上訴時應提出委任律師或具
有律師資格之人之委任狀；委任有律師資格者，另應附具律師資
格證書及釋明委任人與受任人有民事訴訟法第466條之1第1項但
書或第2項（詳附註）所定關係之釋明文書影本。如委任律師提
起上訴者，應一併繳納上訴審裁判費。
中    華    民    國    99    年    11    月    2     日
                              書記官  林淑貞
附註：
民事訴訟法第466條之1（第1項、第2項）：
對於第二審判決上訴，上訴人應委任律師為訴訟代理人。但上訴
人或其他法定代理人具有律師資格者，不在此限。
上訴人之配偶、三親等內之血親、二親等內之姻親，或上訴人為
法人、中央或地方機關時，其所屬專任人員具有律師資格並經法
院認為適當者，亦得為第三審訴訟代理人。

司法院資訊處製作；財團法人民間司法改革基金會備份。
